【裁判字號】    89,上重訴,8
【裁判日期】    890621
【裁判案由】    殺人等
【裁判全文】
臺灣高等法院高雄分院刑事判決          八十九年度上重訴字第八號
    上訴人
    即被告      甲○○
    指定辯護人  本院公設辯護人  李  佩  娟
右上訴人因殺人等案件，不服臺灣高雄地方法院八十八年度重訴字第三八號中華民國
八十九年四月二十一日第一審判決（起訴案號：臺灣高雄地方法院檢察署八十八年度
偵字第一八六０五、二二八六四號），提起上訴，本院判決如左：
      主      文
上訴駁回。
      事      實
一、甲○○與其妻柯惠珠感情不睦，柯惠珠要求離婚，柯惠珠之兄戊○○亦支持柯惠
    珠之要求，尤某心生不滿，遷怒於戊○○，竟於八十八年七月二十二日二十一時
    三十分許，駕駛ＹＯ─二一三號營業小客車，沿高雄市○○區○○路，由南向北
    行駛，尾隨同方向戊○○所騎載有戊○○之妻伍愛珠、之子柯景榮、之女柯宜君
    之牌照號碼ＸＡＧ─七六六號機車，至同市○○路與大榮路交岔口，尤某即基於
    殺人之故意，突然加速至時速約六十四公里，由後衝撞行駛中戊○○所騎之機車
    ，致戊○○與伍愛珠、柯景榮、柯宜君等人均倒地受傷，戊○○倒地後起身查看
    係遭何人追撞，並持長條狀似棍棒之物衝向尤某之營業小客車，尤某見狀竟基於
    上開單一殺人犯意，駕車衝撞迎面而來之戊○○，將戊○○撞倒在地後，仍以右
    前輪輾過其腰部後，始離去，旋於同日二十二時許，至高雄市政府警察局鼓山分
    局啟文派出所自首，並經轉由案發地點所屬轄區之同分局內惟派出所處理。導致
    戊○○肝挫傷合併腹膜積血、胸部及後背挫傷、四肢及後背多處深擦傷，柯景榮
    雙下腿外傷、頭部外傷，柯宜君右股骨骨折，三人雖經送醫而免於一死，然伍愛
    珠則因頭部外傷合併兩側額葉挫傷性出血、中樞神經衰竭、粉碎性骨盆骨折及兩
    側眼眶、顏面、四肢及軀幹挫傷送醫後，延至同年月二十八日十三時十五分，因
    頭部外傷、顱內出血，不治死亡。
二、案經戊○○、死者伍愛珠之母乙○○、之妹丙○○告訴及高雄市政府警察局鼓山
    分局移請臺灣高雄地方法院檢察署檢察官偵查起訴。
      理      由
一、訊據上訴人即被告固坦承有於右揭時、地開車由後追撞戊○○所騎機車之事實，
    惟矢口否認有殺人之犯意，辯稱：伊因喝酒過多，失去理智，醒來之後已撞到他
    們（戊○○等人），並非故意，亦無理由。且因戊○○倒地後，又拿鐵管要打伊
    ，伊一時慌張，不知為何又開車壓過柯某云云。
二、經查：
  （一）被告係因其妻柯惠珠要求離婚，且拒絕回家，其大舅子戊○○又支持其妻，
        乃心生不滿，憤而駕車行兇等情，業經被告於八十八年七月二十三日警訊及
        同年月二十八日偵訊中供承不諱。且其於追撞戊○○所騎機車後，見戊○○
        倒地後又起身持鐵管走向伊之營業小客車，又續開車將戊○○撞在地，並將
        之輾過後，始駕車離去之事實，亦經其於警訊、偵查及本院審理中供丁在卷
        。且經當時之目擊証人陳廷倫於警訊中，及告訴人戊○○於警訊、偵查及本
        院審理中指証丁確。足見其案發當時對本人所為之行為係丁知而決意為之，
        此參諸被告行兇後，即至高雄市政府警察局鼓山分局啟文派出所自首其犯行
        ，並制作筆錄，詳述其作案動機與過程等情，益徵丁確。被告所辯當時神智
        不清云云，顯係事後卸責之詞，不足採信。
  （二）被告駕駛營業小客車，以時速六十四公里之高速，自後追撞戊○○所騎之機
        車，足致戊○○及機車乘客吳愛珠、柯景榮、柯宜君等人死亡之結果，此為
       一般人所共知，被告係三十五歲之身心正常男子，自無不知之理，其竟決意
        為之，殺人犯意已屬丁確。又其見戊○○遭其撞擊後，未死亡而持鐵管向其
        車走來，竟續駕車將之撞倒在地，並輾過其腰部後，始行離去之行為，固亦
        係出於置戊○○於死地之殺人故意。惟此部分犯行與上揭衝撞戊○○機車之
        殺人犯行，就行為時間、地點及被害對象觀之，均緊接而無從分割，且其先
        基於殺人犯意，駕車撞擊戊○○所騎機車，見戊○○不但未死，且起身持物
        向其走來，其先前之殺人犯意自屬未滅，其見狀立即而為之二度駕車衝撞戊
        ○○之行為應同係出於先前已存之單一殺人犯意，而為之數個接續動作。
  （三）本件被告駕駛ＹＯ─二一三號營業小客車，突然加速至時速約六十四公里，
        由後衝撞行駛中戊○○所騎之機車，致戊○○與伍愛珠、柯景榮、柯宜君等
        人均倒地受傷，戊○○倒地後起身查看係遭何人追撞，並持長條狀似棍棒之
        物衝向尤某之營業小客車，尤某見狀竟基於上開單一殺人犯意，駕車衝撞迎
        面而來之戊○○，將戊○○撞倒在地後，仍以右前輪輾過其腰部後，始離去
        之事實，除經告訴人戊○○及証人陳廷倫指証丁白外，復有高雄市○○○○
        ○道路交通事故調查報告表、戊○○、伍愛珠、柯景榮、柯宜君等人之診斷
        証丁書影本各一份，及現場相片四幀、被告所駕本件營業小客車撞擊後車頭
        嚴重受損之相片五幀附卷可為佐証。又伍愛珠因本件被告犯行，致頭部外傷
        合併兩側額葉挫傷性出血、中樞神經衰竭、粉碎性骨盆骨折及兩側眼眶、顏
        面、四肢及軀幹挫傷送醫後，延至同年月二十八日十三時十五分，因頭部外
        傷、顱內出血，不治死亡之事實，亦有臺灣高雄地方法院檢察署相驗屍體証
        丁書及驗斷書各一份在卷可稽。伍愛珠之死亡與被告之本件犯行有相當因果
        關係應可認定。
  （四）被告雖另辯稱其有酒精濫用之習慣，且案發前一天即八十八年七月二十一日
        尚且因服用鎮靜劑過量而就醫，案發後之八十八年七月二十四日因疑憂鬱症
        及酒精依賴於高雄市立凱旋醫院就醫，案發當時被告經檢驗酒精濃度高達每
        公升為一點一六毫克，足見其精神狀況應已達到精神耗弱之程度，並請求將
        被告送請精神鑑定云云。然查被告於原審調查中即已丁白供稱：「是的，當
        時我跟老婆吵架，而很氣憤所以才開車撞他們。」「（是否要故意撞死他）
        我是很生氣我大舅子支持我太太要跟我離婚，我一時氣憤，怕家庭破碎，我
        知道他們在我前面，我丁知的。」等語（見原審八十八年度聲字第三五八
        號卷第三、四頁），即已坦承係丁知而自後衝撞戊○○之機車，其有殺人之
        直接故意至丁。且被告於案發前雖曾喝酒，其酒精濃度高達每公升一點一六
        毫克，惟其於喝酒後，即開車至被害人伍愛珠經營之洗衣店門口附近等候（
        洗衣店地址為高雄市○○區○○路五七四號，見八十八年度偵字第二二八六
        四號卷第三頁），嗣戊○○前往接送伍愛珠與柯景榮、柯宜君返家之際，即
        尾隨至翠華路與大榮街口時向前追撞，肇事後復直接至啟文派出所自首，足
        認被告於為本件犯行時，即已詳細規劃，於犯罪前後均能意識清楚，更知前
        往派出所自首，其精神狀態極為清楚，並無精神耗弱之情形，而其案發前一
        天服用鎮靜劑過量，並不影響於其精神狀態，案發後縱有因疑憂鬱症及酒精
        ，依賴之情形前往醫院就醫，亦與其精神狀態無涉，均不足以推定其精神狀
        況已達到精神耗弱之程度，被告此部分所辯，亦顯係卸責之詞，不足採信，
        其聲請送鑑定一節，核無必要，又被告罪證丁確，其聲請傳訊被害人之診治
        醫師，以及現場目擊證人陳廷倫，亦核無必要，併予丁。
  （五）綜右所述，被告殺人犯行事証丁確，應可認定。
三、核被告所為係犯刑法第二百七十一條第一項、第二項之殺人罪及殺人未遂罪，其
    基於單一殺人故意，駕車撞擊戊○○、柯景榮、柯宜君及伍愛珠等四人，乃係一
    行為觸犯殺人與殺人未遂數罪名，應屬想像競合犯，依刑法第五十五條從一重之
    殺人罪處斷。被告於本件殺人犯行未被發覺前，即至高雄市政府警察局鼓山分局
    啟文派出所自首後轉由同分局之內惟派出所處理之事實，業經當時處理本案之啟
    文派出所警員吳世紘具結証稱：當日晚上九點多，被告駕車到啟文派出所自述其
    在翠華路撞人等語。及內惟派出所警員謝佳儐具結証稱：伊接獲通報至案發現場
    處理時，並不知肇事者為何人等語丁確，並有內惟派出所制作之被告筆錄兩份在
    卷可按，被告自首之事實應可認定。自應依刑法第六十二條前段減輕其刑。
四、原審就被告甲○○殺人部分犯行，因依刑法第二百七十一條第一項、第二項、第
    五十五條、第五十一條第四款（贅引刑法第五十條應予刪除）、第六十二條前段
    、第三十七條第一項之規定，並審酌被告甲○○因與其妻感情不睦，竟遷怒於妻
    舅戊○○，無視於案發當時，戊○○所騎機車尚載有伍愛珠、柯景榮、柯宜君等
    婦孺，可能造成多人死亡等後果，仍駕駛營業小客車，以時速約六十四公里之高
    速自後追撞戊○○之機車，事後雖僅造成伍愛珠一人死亡，然其罔顧多人性命之
    心態，惡性實屬重大等一切情狀，量處無期徒刑。並依刑法第三十七條第一項規
    定，宣告褫奪公權終身，並與已判決確定服用酒類不能安全駕駛動力交通工具而
    駕駛部分所處有期徒刑三月，依刑法第五十一條第四款規定定其應執行刑為「應
    執行無期徒刑，褫奪公權終身。」認事用法，核無不合，量刑亦屬妥適，被告上
    訴意旨，仍執前詞，否認殺人，指摘原判決不當，為無理由，應予駁回。
五、被告被訴服用酒類，不能安全駕駛動力交通工具而駕駛部分，已經原審判決確定
    。
據上論結，應依刑事訴訟法第三百六十八條，判決如主文。
本案經檢察官邱榮藏到庭執行職務。
中    華    民    國     八十九     年       六       月     二十一     日
                              臺灣高等法院高雄分院刑事第九庭
                                  審判長法官  張丁松
                                        法官  江泰章
                                        法官  任森銓
右正本證丁與原本無異。
如不服本判決，應於判決送達後十日內向本院提出上訴狀，其未述理由者並應於提
出上訴狀後十日內向本院補提理由書（應附繕本)。
本件應依職權送上訴。
                                      書記官  張文斌
中    華    民    國     八十九     年       六       月     二十三     日
附錄：本判決論罪科刑法條：
刑法第二百七十一條第一、二項：
殺人者，處死刑、無期徒刑或十年以上有期徒刑。
前項之未遂犯罰之。
                                                                        Ｋ


司法院資訊處製作；財團法人民間司法改革基金會備份。
